【裁判字號】    99,訴,1197
【裁判日期】    990831
【裁判案由】    塗銷所有權移轉登記
【裁判全文】
臺灣板橋地方法院民事判決              99年度訴字第1197號
原      告  乙○○
            丁○○
共      同
訴訟代理人  廖姵涵律師
複  代理人  廖宸和律師
被      告  甲○○
訴訟代理人  簡長順律師
上列當事人間請求塗銷所有權移轉登記事件，經本院於民國99年
8月25日言詞辯論終結，判決如下：
    主  文
被告應將臺北縣三峽鎮○○○段二０五之十九地號土地，於民國
九十年五月二十八日由臺北縣樹林地政事務所以樹資字第一０三
四二０號收件，九十年六月四日登記完成之所有權移轉登記塗銷
。
訴訟費用由被告負擔。
    事實及理由
壹、程序方面
    按訴狀送達後，原告不得將原訴變更或追加，但被告同意者
    ，不在此限；又被告於訴之變更或追加異議，而為本案之言
    詞辯論者，視為同意變更或追加，民事訴訟法第255條第1項
    第1款、第2項定有明文。原告於本件起訴之初，原聲明為：
    「被告等二人應將坐落於台北縣三峽鎮○○○段205-19地號
    土地塗銷所有權登記並移轉登記為原告二人所有。」嗣變更
    、追加為：「先位聲明：被告應將坐落臺北縣三峽鎮○○○
    段205之19地號土地，於民國90 年5月28日由臺北縣樹林地
    政事務所以樹資字第103420號收件，90年6月4日登記完成之
    所有權移轉登記塗銷。備位聲明：被告應將坐落於台北縣三
    峽鎮○○○段205-19地號土地移轉登記為原告二人所有。」
    被告對此未提出異議，且續為本案之言詞辯論，揆諸前開規
    定，原告所為訴之變更即應准許，合先敘明。
貳、實體方面
一、原告主張：
（一）臺北縣三峽鎮○○○段205之19地號土地（下稱系爭土地
      ）原為訴外人黃彬所有（原證1），訴外人黃彬於89年5月
      13日逝世後，其繼承人為原告二人及訴外人黃明宿、黃妙
      瑜、丙○○共五人（原證2、3）。嗣訴外人丙○○利用原
      告二人因僅有國小畢業，不知如何辦理繼承等事務，遂告
      知原告二人可代為辦理上開土地之繼承登記，原告二人基
      於手足情誼，不疑有他，遂將訴外人丙○○要求提供之印
      鑑證明等相關文件交付之。訴外人丙○○辦妥繼承登記後
      ，復以由繳交地價稅為由，要求原告二人將所有權狀暫交
      由渠保管，原告二人亦相信其所言，故同意之。詎訴外人
      丙○○竟於民國90年3月間，未經原告二人之同意，竟將
      原告二人所繼承之臺北縣三峽鎮○○○段205之19地號土
      地應有部分各五分之一（下稱系爭不動產）出售與被告甲○○（即訴外人丙○○之配偶），並移轉登記與被告甲○○名下（原證1、4、5）。訴外人黃明宿（即原告二人之
      兄）於99年4、5月間接獲主管機關公告系爭土地將於近日
      徵收之通知時，發現原告等二人未列入徵收補償之名單中
      ，遂詢問原告二人，乃察覺有異，經原告向地政機關調閱
      土地登記謄本，始知上情。
（二）訴外人丙○○未經原告二人之授權，即擅自出售原告所有
      之系爭不動產，顯已侵害原告之權利。是依民法第170條
      第1項規定，原告既否認曾授權訴外人丙○○出售系爭不
      動產，訴外人丙○○就系爭不動產所為之法律行為，對原
      告即不生效力。又被告既為訴外人丙○○之配偶，當知訴
      外人丙○○並無權代理原告出售系爭不動產，而竟出於與
      訴外人丙○○共同侵害原告之所有權之意圖，虛偽為法律
      行為，顯見存在於兩造間之法律行為不發生其應有之效力
      。爰依民法第767條、第184條第1項前段、第185條及第21
      3條第1項規定，請求被告塗銷系爭不動產之所有權移轉登
      記。
（三）縱認原告確有授權訴外人丙○○代為將系爭不動產售與被
      告（原告二人強烈否認之），原告仍未曾收受被告所支付
      之任何買賣價款，故原告以民事準備書一狀送達之日向被
      告為解除系爭不動產買賣契約之意思表示，並依民法第25
      9條第1項之規定，備位請求被告將系爭不動產所有權移轉
      登記於原告名下。
（四）另被告辯稱原告同意將系爭不動產給被告甲○○等語，倘
      原告確欲將系爭不動產贈與被告，原告大可直接於契約書
      上顯示為贈與即可，何須甘冒偽造文書之風險將之載明為
      買賣呢？況原告經濟狀況並不佳，更不可能將系爭不動產
      贈與被告，益徵顯示被告所言，顯非事實等語。
（五）聲明：
    1.先位聲明：被告應將坐落於臺北縣三峽鎮○○○段205之
      19地號土地，於民國90年5月28日由臺北縣樹林地政事務
      所以樹資字第103420號收件，90年6月4日登記完成之所有
      權移轉登記塗銷。
    2.備位聲明：被告應將坐落於臺北縣三峽鎮○○○段205之
      19地號土地移轉登記為原告二人所有。
二、被告則以：
（一）其取得印鑑證明時係在辦妥繼承登記後約一個月左右才取
      得，並非在未辦繼承前取得，足見訴外人丙○○不可能用
      辦理繼承登記為由向原告索取印鑑證明。又原告雖表示被
      告以繳交地價稅為由，要求將所有權狀暫為保管云云，然
      地價稅之繳納，係由稅務機關將地價稅單寄與原告，訴外
      人丙○○怎會有稅單可騙原告呢？且繳交地價稅何需保管
      所有權狀，此理由過於牽強，所有權狀係於買賣過戶時才
      使用，繳稅時根本用不著。原告復表示99年4、5月間，經
      訴外人黃明宿告知始知原告名下之土地已遭被告過戶於被
      告名下云云，惟系爭不動產移轉與被告時，稅務機關會用
      掛號方式寄發增值稅清單與原告，原告一定會收到，所以
      原告不可能不知情；此外每年應有地價稅單寄給原告，原
      告近十年都沒收到系爭不動產之地價稅單，為何不聞不問
      。
（二）原告於繼承遺產後，原告丁○○表示：「我不是要那一點
      土地，是因為大嫂太貪心了，我才參與分配，我的那一份
      要給我弟弟。」乃因此領用印鑑證明，並交由訴外人丙○○辦理過戶。而原告乙○○則是訴外人丙○○提出要買一
      間房子與原告乙○○交換，待原告乙○○同意，才領印鑑
      證明交被告辦理過戶。既然原告均已答應，訴外人丙○○
      用何人的名義過戶，已屬訴外人丙○○之權限，倘原告不
      答應，訴外人丙○○何來印鑑證明辦理過戶。原告主張訴
      外人丙○○以辦理繼承登記為由騙取印鑑證明，即表示印
      鑑證明是在未繼承前便已取得，然訴外人丙○○卻係於繼
      承登記完成後一個月左右，始取得原告之印鑑證明，試問
      繼承登記後取得原告之印鑑證明又從何而來？既然一是贈
      與、另一則是以房屋交換，原告二人都同意領取印鑑證明
      交訴外人丙○○辦理過戶，訴外人丙○○用何人之名義過
      戶，即無須取得原告之同意。
（三）再者，訴外人丙○○有意購屋與原告乙○○交換其繼承之
      不動產，亦曾帶原告乙○○看屋，原告乙○○均不滿意，
      嗣原告乙○○表示其係女兒，家產不敢全要，提出只要新
      台幣（下同）40萬元給原告乙○○即可，原告乙○○欲用
      以買回目前將要被拍賣的房屋。惟原告乙○○之房屋已被
      拍賣而無法買回，隨後某代書介紹被告桃園縣桃園市○○
      街有間房屋將被拍賣，於是訴外人丙○○及被告帶著原告
      乙○○前往看屋，此樓有位住戶名為「黃毓之」，其向屋
      主取鑰匙帶我們進去看屋，原告乙○○表示滿意，於是參
      與投標，當時介紹之代書亦在場，且用原告乙○○之女兒
      張雅萍名字投標；訴外人丙○○於是購買一張面額71萬7,
      000元之銀行本票當作為押標金，惟未標到。嗣原告乙○○又找另一間房屋，頭期款70萬元，要求訴外人丙○○幫
      原告乙○○付這筆錢即可，當時訴外人丙○○及被告曾勸
      說不要買，負擔會很重，原告乙○○則回答「兒女都會賺
      錢了，他們會幫忙繳房貸」，於是訴外人丙○○答應後將
      上開銀行本票交給原告乙○○，原告乙○○乃將此筆款項
      清償現在所居住房屋之頭期款。如無事先達成協議，原告
      怎會將印鑑證明交被告辦理過戶，今因系爭土地即將被徵
      收，有補償金始推說系爭不動產遭過戶均不知情。倘確實
      如此，則被告怎會帶原告乙○○去看屋並參與投標？原告
      乙○○在調解庭上表示被告給付之款項係要以修墳，則原
      告乙○○為何將其所謂修墳的錢用於購屋。
（四）此外，原告乙○○於言詞辯論程序中，不否認被告所提房
      屋交換之事，既係交換，可知原告所稱用繼承名義取得印
      鑑證明、用繳稅名義暫保管所有權狀、至99年4、5月份經
      大哥詢問始知土地遭移轉、無權代理等情，均係原告不實
      之片面說詞。而原告乙○○表示未收到錢，然原告乙○○
      房屋遭拍賣後，即有錢買房屋，資金從何而來，即非無疑
      ，又既係贈與，原告丁○○當然不會收到錢。況且原告近
      十年未曾繳過稅亦無權狀，且未曾過問，如今才知道，竟
      未向被告詢問便直接提告，所有權狀對於一般人而言乃極
      為重視之文件，不可能讓他人保管，亦無需由他人代為保
      管，縱暫為保管亦不可能長達近十年之久，有違常理；是
      原告從未繳交地價稅，亦不過問，顯然一位原告為贈與，
      另一位原告為訂立契約，今因得知有道路徵收之情事始謊
      稱不知土地遭過戶，復於言詞辯論程序中未否認交換之事
      ，豈非自相矛盾等情，資為抗辯。
（五）聲明：原告之訴駁回。
三、查臺北縣三峽鎮○○○段205-19地號土地原為訴外人黃彬所
    有，嗣訴外人黃彬於89年5 月13日死亡，乃由原告乙○○、
    丁○○、被告丙○○、訴外人黃妙瑜、黃明宿五人因繼承取
    得所有權應有部分各五分之一，並於90年3 月7 日完成繼承
    登記；此繼承登記係由訴外人丙○○代為辦理，訴外人丙○○於辦妥繼承登記後，仍繼續保管所有權狀，而未交還與原
    告；且臺北縣樹林地政事務所於90年5 月28日以樹資字第
    10342 0 號收件之土地登記申請書（原證5） 內，原告乙○○、丁○○之印鑑章印文均為真正等事實，均為兩造所不爭
    執，有99 年7月28日言詞辯論筆錄在卷可佐，故此部分事實
    ，堪信為真。
四、首應審酌者為，關於訴外人丙○○是否有權代理原告二人將
    系爭土地所有權移轉登記與被告乙節，應由何造負舉證之責
    ？
（一）按當事人主張有利於己之事實者，就其事實有舉證之責任
      ，民事訴訟法第277條第1項定有明文；又當事人主張積極
      事實者，就其事實負舉證之責任，此為舉證責任分配之原
      則，最高法院86年度台上字第3198號判決意旨可資參照。
（二）經查，系爭土地自原告二人名下移轉登記至被告名下，乃
      訴外人丙○○持所有權狀及印鑑證明代為辦理，為兩造所
      不爭執，已如前述；惟原告否認曾授權訴外人丙○○代理
      其與被告訂立買賣契約並將系爭土地移轉登記與被告，被
      告則稱訴外人丙○○與原告間於達成移轉所有權之合意後
      ，始將系爭土地移轉登記於訴外人丙○○所指定之被告名
      下等語。足見兩造均表示其間從未就系爭土地達成買賣之
      合意，故系爭土地於90年5 月23日由臺北縣樹林市地政事
      務所收件之土地登記申請書內所附之買賣契約書，即屬虛
      偽，而系爭土地於90年6 月4 日所為之登記，其中所載之
      登記原因亦非實在。據此，上開土地登記書內所記載之內
      容，自非兩造之真意，形式上該移轉登記之物權行為即欠
      缺相對應之債權登記原因，而與原告無權代理之主張尚無
      不符；是被告所辯訴外人丙○○代為之移轉登記已得原告
      同意，原告丁○○交付印鑑證明之原因為其欲將所繼承之
      土地贈與訴外人丙○○，至於原告乙○○則係訴外人丙○○以代為清償原告乙○○購屋頭期款項為對價而取得等情
      ，既均屬兩造間物權行為之原因關係，自應由主張此原因
      關係存在之被告，就訴外人丙○○係有權代理之積極事實
      ，負舉證之責。
五、次應審酌者為，被告是否已善盡舉證之責？
（一）查系爭土地於90年3 月7 日由訴外人丙○○代為辦理繼承
      登記後，迄未將所有權狀交與原告二人，而係由訴外人丙○○繼續保管，至印鑑證明則係原告二人所分別交付，而
      原告丁○○之印鑑證明上所記載之日期為90年4 月13日，
      原告乙○○之印鑑證明上所記載之日期則為90年3 月26日
      ，有臺北市中山區戶政事務所90年4 月13日戶印證字地
      00000 00號印鑑證明及臺灣省桃園縣桃園市戶政事務所90
      年3 月26日戶印證字第0006899 號印鑑證明各1 份在卷可
      佐。被告辯稱辦理繼承登記根本不需要印鑑證明，且原告
      所交付之印鑑證明乃繼承登記辦妥後約一個月始取得等情
      ，原告則主張其係因訴外人丙○○表示辦理繼承登記須印
      鑑證明，始將印鑑證明交付與訴外人丙○○，且其不知繼
      承登記於何時始辦妥等語。該印鑑證明雖確如被告所稱，
      乃繼承登記辦妥後始申請取得，惟仍無法據此即謂原告二
      人交付此印鑑證明時，已授權訴外人丙○○處分系爭不動
      產；又原告二人為一般百姓，因不黯土地登記程序，並無
      辦理繼承登記不須印鑑證明之專業知識；況且訴外人丙○○於辦妥繼承登記後，從未將所有權狀交付與原告，則原
      告主張其不知何時辦妥繼承登記，應屬可採。是原告既然
      不知繼承登記早已辦妥，復因不黯土地登記程序，而主張
      聽信訴外人丙○○之指示乃申請並交付印鑑證明，自與常
      情無違。故被告此部分之抗辯，委無足取。
（二）再者，被告又辯稱地價稅單係直接寄給原告，被告並無稅
      單能持以欺騙原告，且繳納地價稅與保管所有權狀無涉，
      另系爭土地於移轉登記與被告時，稅務機關會用掛號方式
      寄發增值稅清單給原告，原告不可能不知情云云；惟原告
      於訴外人丙○○以其名義申請辦理移轉登記後，是否因受
      稅捐機關之通知而知情，與訴外人丙○○申請辦理移轉登
      記前，是否已獲得原告之授權，兩者間尚無必然之關連性
      ，故被告上述抗辯縱屬非虛，仍無從證明原告曾經授權被
      告將系爭不動產移轉登記與被告。被告復辯稱原告丁○○
      表示：「我不是要那一點土地，是因為大嫂太貪心了，我
      才參與分配，我的那一份要給我弟弟。」至於原告乙○○
      則係訴外人丙○○以新臺幣（下同）717,000 元之銀行本
      票為代價向其購得，原告乙○○已將該銀行本票用於清償
      其目前所居住之房屋頭期款等情；此均係訴外人丙○○是
      否已取得原告同意而有權代理移轉登記事項之重要事實，
      然被告就此卻未能舉證以實其說，僅一再指稱原告主張有
      何瑕疵，難謂被告已善盡其舉證之責，故應認被告所為上
      開關於訴外人丙○○與原告丁○○間之贈與關係及訴外人
      丙○○與原告乙○○之買賣關係等抗辯，均無足採。
六、末應審酌者為，原告得否請求被告塗銷系爭不動產於90年6
    月4日所為之所有權移轉登記？
    按無代理權人以代理人之名義所為之法律行為，非經本人承
    認，對於本人不生效力，民法第170 條第1 項定有明文。查
    被告就訴外人丙○○係有權代理之積極事實既負有舉證之責
    ，卻未能善盡此一責任，已詳如前述；故應認訴外人丙○○
    係無權代理原告將系爭不動產以買賣為原因於90年6 月4 日
    移轉登記與被告，依民法第170 條第1 項規定，此移轉所有
    權之物權行為對於原告應不生效力，原告仍為系爭土地之所
    有權人，是原告依民法第767 條之規定，先位請求被告塗銷
    此移轉登記，自屬有據，為有理由，應予准許。
七、本件原告先位之訴為有理由，已如前述，其備位之訴即無再
    予審究之必要，附此敘明。
八、兩造其餘之攻擊、防禦方法及未經援用之證據，經本院斟酌
    後，認為均不足以影響本判決之結果，自無逐一詳予論駁之
    必要，併此敘明。
九、據上論結，原告之訴為有理由，依民事訴訟法第78條，判決
    如主文。
中    華    民    國    99    年    8    月     31    日
                  民事第二庭    法  官  張谷輔
以上正本係照原本作成
如對本判決上訴，須於判決送達後20日內向本院提出上訴狀
中    華    民    國    99    年    8     月    31    日
                                書記官  郭群裕

司法院資訊處製作；財團法人民間司法改革基金會備份。
